臺灣板橋地方法院民事判決　　　　　　　96年度訴字第1924號
原　　　告　己○○
訴訟代理人　庚○○
　　　　　　戊○○
被　　　告　乙○○
法定代理人　丙○○
被　　　告　甲○○
共　　　同
訴訟代理人　丁○○
上列當事人間請求分割共有物事件，經本院於民國96年11月3 日
言詞辯論終結，判決如下：
    主      文
原告、被告乙○○、甲○○共有坐落臺北縣土城市○○段一０七
三地號土地（面積一百二十點八五平方公尺，應有部分合計為十
五分之三）及其上同段五二二六建號建物（權利範圍全部，即門
牌號碼臺北縣土城市○○路九四號二樓建物）予以變賣，所得價
金由原告、被告乙○○、甲○○應有部分比例平均分配（即各取
得三分之一）。
訴訟費用由被告乙○○、甲○○各負擔三分之一，餘由原告負擔
。
    事實及理由
一、程序方面：
    本件原告於起訴時，其訴之聲明除請求就原告、被告乙○○
    、甲○○共有坐落臺北縣土城市○○段1073地號土地（面積
    120.85平方公尺，應有部分合計為3/15，下稱系爭土地）及
    其上同段5226建號建物（權利範圍全部，即門牌號碼臺北縣
    土城市○○路94號2 樓建物，下稱系爭建物；系爭土地及建
    物下合稱系爭房地）予以分割外，並另請求「被告應連帶給
    付原告新臺幣（下同）16,732元，及自民國96年6 月28日起
    至騰清系爭房地之日止按月給付原告5,000 元（下稱給付之
    訴部分）」（見調字卷第3 至5 頁）；嗣於96年10月3 日言
    詞辯論期日當庭撤回上開給付之訴部分之請求（見本院卷第
    17頁），此係減縮應受判決事項之聲明，參諸民事訴訟法第
    255 條第1 項第3 款之規定意旨，自無從不為准許，合先敘
    明。
二、原告起訴主張：系爭房地為兩造共3 人所共有，其中系爭土
    地應有部分各為1/15，系爭建物應有部分各為1/3 ，惟原告
    與被告乙○○、甲○○幾經協商，均未能就系爭房地達成分
    割之協議，原告自得請求分割系爭房地，並以變價分割為方
    法，以價金分配予各共有人，並聲明：求為判決如主文所示
    。
三、被告則以：系爭房地確為兩造共3 人所共有，應有部分均相
    同，原先因無法找到被告甲○○致無法協議，惟今被告甲○
    ○出面表示同意分割，而分割方式並無意見。
四、原告主張兩造共3 人所共有之系爭房地，應有部分比例均相
    同，兩造並無訂定不能分割之協議，而原告於起訴前與被告
    乙○○、甲○○幾經協商均無法達成分割協議等情，有系爭
    房地之土地及建物登記謄本各1 件在卷可參，被告亦就原告
    前揭主張之情事不為爭執，自堪信原告之主張為真實。又本
    件原告本於民法第824 條第2 項規定訴請裁判變價分割系爭
    房地。經查：
（一）按分割之方法，不能協議決定者，法院得因任何共有人之
      聲請，命裁判分割之分配，民法第824 條第2 項定有明文
      ，可見裁判分割之前提，必須因共有人不能協議分割時始
      得為之。查本件原告前曾與被告乙○○、甲○○協商均無
      法達成分割協議等情，已為被告所不爭執，可見共有人無
      法達成協議分割方案甚明，且系爭房地亦無因使用目的不
      能分割或約定不分割期限之限制，雖被告表示其等同意分
      割，惟尚難達成協議，則原告因共有人無法協議分割而訴
      請法院為裁判分割，洵屬有據，應予准許。
（二）次按共有物分割之方法，須先就原物分配，於原物分配有
      困難時，則予變賣，以價金分配於各共有人（最高法院51
      年臺上字第271 號著有判例意旨參照）。查系爭建物為5
      層公寓中之第2 層樓2 戶其中一戶，總面積為77.01 平方
      公尺連同陽台7.29平方公尺面積合計為84.3平方公尺（折
      合約25.5坪），坐落面積120.85平方公尺之系爭土地上（
      應有部分合計3/15，而兩造共3 人就系爭建物所有權之應
      有部分各為1/3 ，系爭土地之應有部分各為1/15等事實，
      此有系爭房地之土地及建物登記謄本附卷可稽（見調字卷
      第7 至13頁）；再者，經本院至系爭房地現場進行勘驗，
      發現系爭建物自大門外觀觀之為一5 層樓之公寓，而據原
      告當場陳述系爭建物除經大門並藉由公共樓梯進出外，別
      無其他門戶可供出入等情事，此有勘驗筆錄在卷可稽（見
      本院卷第25至26頁），是在系爭建物面積僅為25.5坪、並
      非寬闊，且僅有一個出入門戶，倘依本件3 位共有人之應
      有比例為原物分割，兩造分得面積過小（各僅8.5 坪），
      顯不符合經濟效用之外，且原物分割後兩造共3 人並無各
      自獨立之門戶出入，有損系爭房地完整性，勢必破壞系爭
      建物1 層1 戶使用現狀，造成日後使用上困難，無法發揮
      經濟上之利用價值，可見本件以原物分割，顯有困難。本
      院斟酌前述因素，認將系爭房地予以變賣，所得價金各按
      應有部分比例分配予各共有人，始能符合公平均衡，並徹
      底消滅共有關係。
五、系爭房地係位於5 層公寓中第2 層2 戶之其中一戶，且面積
    僅約25.5坪、並非寬大，又出入門戶僅有1 處，且本件共有
    人為3 人，應有部分相同，於性質上自不適於合併分割，並
    揆諸上揭分割共有物之原理原則，及相關法令之規定．．．
    等一切情狀，故就系爭房地應以變價分割之方式進行分割，
    足認所造成之變動及損害尚屬輕微，符合經濟原則，對於兩
    造最為有利，且最能彰顯公平原則，為符合現行相關法規下
    唯一可行之分割方式。
六、分割共有物之訴，核其性質，兩造本可互換地位，本件原告
    之起訴雖於法有據，然被告之應訴乃法律規定所不得不然，
    其所為抗辯自為伸張或防衛權利所必要，是以本院認本件之
    訴訟費用，應參酌兩造於分割後所得之利益，所分得價金之
    多寡，及兩造就系爭房地各自享有之應有部分之比例．．．
    等一切情事，由兩造平均分擔較為公允。
七、訴訟費用負擔之依據：民事訴訟法第80條之1 。
中　　華　　民　　國　　96　　年　　11　　月　　27　　日
                  民事第二庭法　官　鍾啟煌
以上正本係照原本作成。
如對本判決上訴，須於判決送達後20日內，向本院提出上訴狀，
上訴臺灣高等法院（應按他造人數提出繕本）。
中　　華　　民　　國　　96　　年　　11　　月　　27　　日
                            書記官　張國仁
